【裁判字號】    92,上易,512
【裁判日期】    920610
【裁判案由】    重利
【裁判全文】
臺灣高等法院臺中分院刑事判決                    九十二年度上易字第五一二號
    上  訴  人
    即  被  告  乙○○
    選任辯護人  林春榮
右上訴人因重利案件，不服臺灣臺中地方法院九十一年度易字第二八七三號中華民國
九十一年十二月十七日第一審判決（起訴案號：臺灣臺中地方法院檢察署九十一年度
偵字第一八三九七號），提起上訴，本院判決如左：
    主      文
上訴駁回。
    事      實
一、乙○○於民國（下同）九十一年九月九日起，在自由時報刊登「五萬內來就借，
    輕鬆打、輕鬆借、日日會、息低保密、速電0000000000」之廣告。適
    有丙○○於九十一年九月十二日見乙○○刊登之上開廣告，因小孩就學需款孔急
    ，於急迫之情況下，即撥打前開電話洽借現款，於同日下午五時許，在其位於臺
    中縣豐原市○○路一一四巷四二弄五號住處（公訴人誤繕為乙○○住處），向乙
    ○○借款新臺幣（下同）三萬元，由乙○○預扣八千元利息後，交付丙○○現款
    二萬二千元，並約定丙○○應每日償還一千元本金，於三十日內償還完畢，而取
    得月息百分之二十六點六七之與原本顯不相當之重利（相當於週年利率百分之三
    百二十）。嗣於九十一年九月十九日十五時三十分許，警方根據丙○○報案，在
    臺中縣豐原市○○路一一四巷四二弄五號前當場查獲前來收取本金之乙○○，並
    自其身上起獲丙○○所簽發之借據、本票及國民身分證各乙紙（後者業已發還丙
    ○○）。
二、案經臺中縣警察局移送臺灣臺中地方法院檢察署檢察官偵查起訴。
    理      由
一、訊據被告乙○○固對於查獲當日在其身上起獲被害人丙○○所簽發之借據、本票
    及國民身分證各乙紙等情不予爭執，惟矢口否認有何重利犯行，辯稱：伊原先要
    出資十萬元，但沒有那麼多錢，只給小楊二萬元，還沒講到如何分帳，是小楊借
    給丙○○，廣告也是小楊刊登的，當時伊載小楊去那裡，伊人在車上沒有下車，
    是小楊打電話給伊，說他沒有交通工具，請伊載他過去，伊曾替小楊去收了四次
    拿了四千元，但沒有拿到代價，況丙○○於八十九年六月六日在豐原向李奇鴻等
    人借了三萬元，預扣利息六千元，實際得款二萬四千元，與李奇鴻等約定在同月
    十六日下午七時在豐原市○○○街社皮公園旁還款，但丙○○事先報警在該址埋
    伏而由刑警隊小隊長林溪右帶隊將李奇鴻等人逮捕，本件亦係由丙○○於借貸後
    報警由林溪右率隊查獲，足見丙○○第二次之借款顯然係經過規畫設計，並無何
    急迫可言，九十一年九月十二日已非學校註冊之日，丙○○並無急需繳納學費而
    貸款之問題，顯示其貸款非因急迫而為之，伊所為與重利罪之構成要件不合云云
    ，惟查：
  右開事實，業據證人丙○○於警詢時證稱：「我是於九十一年九月十二日下午看
    自由時報刊登之借款廣告，打大哥大0000000000號向乙○○借三萬元
    ，扣掉利息，實際僅借到二萬二千元」、「乙○○借錢給我，有扣押我的身分證
    乙枚、借據乙張、本票三萬元乙張」、「他（乙○○）於十二日下午借錢給我，
    則先預扣八千元，借三萬元實際只拿到二萬二千元，他並言日後每天要再還一千
    元給他，還至九十一年十月十三日止，至今我已有繳四千元利息給他，今天他要
    再來收利息，就被警方查獲」、「我不認識他，但他曾給我一張金鼎財務管理公
    司名片給我。沒有仇恨。」等詞綦詳，有筆錄在卷可按。
  被告於警詢時供稱：伊自九十一年九月八日開始，在自由時報刊登借款分類廣告
    ，供不特定人借款，至今於九十一年九月十二日第一次借款予丙○○，伊與丙○
    ○並不相識，丙○○向伊借款三萬元時，於借款當日先扣除利息八千元，並於隔
    日起，每天償還一千元，於償還三十日，計三萬元，之後伊就將身分證、本票、
    借據歸還丙○○等情；於檢察官偵訊時供述：伊有在自由時報刊登廣告，伊有十
    萬元資本，每三萬元月息八千元先扣，都要借三萬元，借款人要拿身分證並填寫
    借據及三萬元本票，伊只有在九十一年九月十二日借給丙○○一人，金鼎財務管
    理公司名片是自己印的，實際上沒有這家公司，每日清償一千元是本金等語，有
    筆錄在卷可稽。
  核證人丙○○上開警訊之證述與被告警、偵訊中所供相符，並有本票、借據、名
    片各一紙扣案及國民身分證（已發還證人丙○○）、自由時報分類廣告影本在卷
    可資佐證。雖被告於原審辯稱：係小楊要伊出資合夥借錢給人生利息，是小楊叫
    伊去向丙○○收一千元等語，證人丙○○亦證稱：借錢給伊者係小楊，被告來拿
    一千元時才發覺是舊識，伊有當場還被告一千元，被告再當場交六千元給伊等語
    ，證人丙○○於本院調查時仍證述：錢是向綽號小楊的人借的，和乙○○是認識
    一年多的朋友，是九十一年一月在伊那裡的公園，透過朋友施清祥介紹的，利息
    之前都交給小楊，後來是乙○○來收，當時才知道是認識的朋友，伊有向他說利
    息很高，乙○○還給伊六千元等語，惟被告則供稱：伊與證人丙○○不認識，也
    未拿六千元給丙○○等語，參以證人丙○○與被告分別於警訊、偵中均未提及小
    楊者，扣案之本票、借據及國民身分證等亦在被告持有中，堪認並無小楊者，證
    人丙○○原審及本院調查中所述：向小楊者借款等語顯係迴護被告之詞，不足採
    信。
  又據臺中縣警察局中縣警刑二字第○九二○三六五四○○○號函稱本件係刑警隊
    二組於九十一年九月十九日下午案發前，接獲丙○○電話報案，再前往埋伏當場
    查獲，另證人丙○○於之前亦曾向案外人李奇鴻等人借款，並報警逮捕李奇鴻等
    人，然證人丙○○堅稱：伊係因小孩就讀南開工專及青年中學急需錢才借的，是
    因為被恐嚇才報警，並不是想報警以後就可以不用還錢，伊之前所借，對方還有
    找人來拿錢，伊並不認識林溪右等語，本院審酌證人於借貸時既有簽本票交付，
    放貸者自可以此求償，並無因報案即可免除債務，另證人若非急迫需款，何須以
    上述月息百分之二十六點六七之重利借貸，堪認證人確係急迫，尚難以證人之前
    即曾向案外人李奇鴻高借貸並報警，本件向被告借款後又報警即認證人係經過規
    劃，並無急迫，而為有利被告之認定。
  (5)綜上所述，本件事證已臻明確，被告所辯顯係脫卸之詞，不足採信，其犯行應堪
    認定。又被告選任辯護人聲請傳訊查獲本案之臺中縣警察局刑警隊小隊長林溪右
    ，本院認本件查獲經過臺中縣警察局已函覆甚詳，爰不再傳訊。
二、核被告所為，係犯刑法第三百四十四條重利罪。原審審酌被告年紀尚輕，不思循
    正當管道謀生，竟以高利貸款，賺取暴利，僅貸款予一人所得不多及其犯罪後之
    態度等一切情狀，依刑法第三百四十四條、第四十一條第一項前段、罰金罰鍰提
    高標準條例第一條前段、第二條，判處有期徒刑四月，並諭知易科罰金之折算標
    準。至扣案之本票、借據各一紙，係證人丙○○簽交被告以為擔保，被告得持以
    對證人求償，爰不予宣告沒收，另名片一張與本件犯罪無關，亦不予宣告沒收，
    核其認事、用法、量刑並無不當，被告上訴否認犯罪，核無理由，應予駁回。
三、據上論斷，應依刑事訴訟法第三百六十八條，判決如主文。
本案經檢察官甲○○到庭執行職務。
中      華      民      國      九十二     年     六      月     十     日
                                臺灣高等法院臺中分院刑事第九庭
                                      審判長法  官  陳  筱  珮
                                            法  官  吳  重  政
                                            法  官  康  應  龍
右正本證明與原本無異。
不得上訴。
                                            書記官  黃  薰  慧
中      華      民      國      九十二     年     六      月    十一    日
                                                                        Ｒ


司法院資訊處製作；財團法人民間司法改革基金會備份。
